ACORDAO-COMPLETO-2438452

ACÓRDÃO 3155/2020 ATA 45/2020 - PLENÁRIO

VISTA, relatada e discutida a tomada de contas especial instaurada pela Empresa Brasileira de Correios e Telégrafos contra Francielle de Oliveira Moraes Moreira, devido a desfalque de dinheiro público.
ACORDAM os ministros do Tribunal de Contas da União, reunidos em sessão do Plenário, ante as razões expostas pela relatora, e com fundamento nos arts. 1º, inciso I, 12, § 3º, 16, inciso III, alínea "d" e § 3º, 19, 23, inciso III, 26, 28, incisos I e II, 57 e 60 da Lei 8.443/1992 c/c os arts. 214, inciso III, alínea "a", e 215 a 217 do Regimento Interno, em:
9.1. julgar irregulares as contas de Francielle de Oliveira Moraes Moreira;
9.2. condená-la ao recolhimento aos cofres da Empresa Brasileira de Correios e Telégrafos da quantia de R$ 242.504,69 (duzentos e quarenta e dois mil, quinhentos e quatro reais e sessenta e nove centavos) , atualizada monetariamente e acrescida de juros de mora calculados a partir de 28/3/2013 até a data do pagamento;
9.3. aplicar-lhe multa de R$ 338.000,00 (trezentos e trinta e oito mil reais) , a ser recolhida aos cofres do Tesouro Nacional, com atualização monetária calculada da data deste acórdão até o pagamento, se efetuado após o vencimento do prazo abaixo estipulado;
9.4. fixar prazo de 15 (quinze) dias, a contar da notificação, para comprovação, perante o Tribunal, do recolhimento das quantias acima;
9.5. autorizar a cobrança judicial das dívidas, caso não atendida a notificação;
9.6. autorizar o seu pagamento em até 36 (trinta e seis) parcelas mensais consecutivas, caso venha a ser solicitado pela responsável antes do envio do processo para cobrança judicial;
9.7. fixar o vencimento da primeira parcela em 15 (quinze) dias, a contar do recebimento da notificação, e o das demais a cada 30 (trinta) dias, com incidência dos respectivos encargos legais sobre o valor de cada prestação; 
9.8. alertar a responsável de que a inadimplência de qualquer parcela acarretará vencimento antecipado do saldo devedor;
9.9. considerar grave a infração cometida por Francielle de Oliveira Moraes Moreira e inabilitá-la por sete anos e seis meses para o exercício de cargo em comissão ou função de confiança no âmbito da Administração Pública federal;
9.10. dar ciência desta deliberação:
9.10.1. à Empresa Brasileira de Correios e Telégrafos, para ciência;
9.10.2. ao procurador-chefe da Procuradoria da República em Rondônia, para as providências cabíveis, fazendo-se referência aos Processos 0006318-96.2013.4.01.4100 e 0003322-91.2014.4.01.4100, que tramitam na Seção Judiciária da Justiça Federal localizada naquele estado.

Tomada de contas especial instaurada contra empregada em decorrência de indícios de irregularidades relacionados à diferença de numerário, a menor, no caixa provocada por assalto possivelmente simulado.

Empresa Brasileira de Correios e Telégrafos/ECT.

3. Responsável: Francielle de Oliveira Moraes Moreira (CPF XXX.641.292-XX).

13.1. Ministros presentes: José Mucio Monteiro (Presidente), Walton Alencar Rodrigues, Benjamin Zymler, Augusto Nardes, Aroldo Cedraz, Raimundo Carreiro, Ana Arraes (Relatora), Bruno Dantas e Vital do Rêgo.
13.2. Ministros-Substitutos presentes: Augusto Sherman Cavalcanti, Marcos Bemquerer Costa, André Luís de Carvalho e Weder de Oliveira.

ANA ARRAES

Adoto como relatório a última instrução elaborada na Secretaria de Controle Externo de Tomada de Contas Especial - SecexTCE, que contou com a concordância dos dirigentes daquela unidade técnica e de representante do Ministério Público junto ao TCU - MPTCU (peças 56-58) :
"INTRODUÇÃO
Cuidam os autos de tomada de contas especial (TCE) instaurada pela Empresa Brasileira de Correios e Telégrafos (ECT) , em desfavor da Sra. Francielle de Oliveira Moraes, empregada dos Correios, em razão de dano ao erário ocorrido em virtude da diferença de numerário, a menor, na agência de Correios (AC) Cujubim/RO, conforme fatos apurados no Processo Administrativos - NUP 53126.000227/2013-2.
HISTÓRICO
Em 10/5/2017, com fundamento na IN/TCU 71/2012, alterada pela IN/TCU 76/2016 e DN/TCU 155/2016, o gerente de apurações descentralizadas - GEAD/DGCOR solicitou a instauração da tomada de contas especial (peça 10, p. 3) .
A ex-empregada Francielle de Oliveira Moraes, gerente da AC Cujubim/RO, foi responsabilizada pecuniariamente em processo de apuração de conduta disciplinar: NUP 53126.000227/2013-2, cujas apurações restam encerradas. Foi aplicada a penalidade administrativa de demissão por justa causa. 
O fundamento para a instauração da Tomada de Contas Especial, conforme consignado na matriz de responsabilização elaborada pelo tomador de contas, foi a constatação da seguinte irregularidade: 
Desfalque de numerário na AC Cujubim/RO.
A responsável arrolada na fase interna foi devidamente comunicada e, diante da ausência de justificativas suficientes para elidir a irregularidade e da não devolução dos recursos, instaurou-se a tomada de contas especial.
No Relatório do Tomador de Contas (peça 6) , conclui-se pela responsabilidade da Sra. Francielle de Oliveira Moraes, agente dos Correios/carteiro, no desempenho de suas funções como gerente da AC Cujubim/RO, pela ocorrência do dano ao erário, no valor total original de R$ 242.504,69, oriundo da falta de numerário na agência. 
Em 15/11/2017, a Controladoria-Geral da União emitiu o relatório de auditoria (peça 7) , em concordância com o relatório do tomador de contas. O parecer do dirigente do órgão de controle interno concluiu pela irregularidade das presentes contas (peça 8) .
O ministro responsável pela área atestou haver tomado conhecimento das conclusões contidas no relatório e certificado de auditoria, bem como do parecer conclusivo do dirigente do órgão de controle interno, manifestando-se pela irregularidade das contas, e determinou o encaminhamento do processo ao Tribunal de Contas da União (peça 9) .
Na instrução inicial (peça 14) , analisando-se os documentos nos autos, concluiu-se pela necessidade de realização de citação para as irregularidades abaixo: 
2.1. Irregularidade 1: Desfalque de numerário na AC Cujubim/RO.
2.1.1. Descrição da irregularidade: Desfalque de numerário na AC Cujubim/RO, em virtude de desvio de recursos do ECT e do Banco do Brasil (banco postal) , no valor total de R$ 242.504,69, fato ocorrido em 28/3/2013.
2.1.2. Evidências da irregularidade: Processo Administrativo - NUP 53126.000227/2013-2: Relatório de Perdas em Delito Externo (peça 10, p. 51) ; Relatório de Apuração (peça 10, p. 60-65) ; Relatório final de Investigação Disciplinar (peça 10, p. 66-98 e peça 11; p. 13) ; parecer da área jurídica, por meio da Parecer GJUR 1/RO-7454/2016 (peça 11, p. 44-55) e Decisão Julgadora (peça 11, p. 56-59) .
2.1.3. Normas infringidas: o MANPES 46. Cap. 2, item 2, subitem 2.1, alíneas 'h', 's', 'x' e 'ff''; subitem 3.1, alínea 'q' e 'x' e subitem 5.6 do Regulamento Interno dos Correios.
2.2. Débitos relacionados à responsável Francielle de Oliveira Moraes:
	Data de ocorrência
	Valor histórico (R$) 

	28/3/2013
	242.504,69

2.2.1. Cofre credor: Empresa Brasileira de Correios e Telégrafos.
2.2.2. Responsável: Francielle de Oliveira Moraes.
2.2.2.1. Conduta: Subtrair numerário da AC Cujubim/RO, por meio de desvio de recursos do ECT e do Banco do Brasil (banco postal) .
2.2.2.2. Nexo de causalidade: a subtração de numerário da AC Cujubim/RO resultou na ocorrência de dano causado aos cofres dos Correios.
2.2.2.3. Culpabilidade: não há excludentes de ilicitude, de culpabilidade e de punibilidade; é razoável supor que o responsável tinha consciência da ilicitude de sua conduta; era exigível conduta diversa da praticada, qual seja, desincumbir-se do seu dever de probidade administrativa. 
Encaminhamento: citação.
Em cumprimento ao pronunciamento da unidade (peça 15) , foi efetuada a citação da responsável, nos moldes adiante:
 Sra. Francielle de Oliveira Moraes - promovida a citação da responsável, conforme delineado adiante:
	Comunicação: Edital 3/2019-SEC-RO/SA (peça 24) 
Data da Expedição: 4/1/2019
Data da Ciência: 15/1/2019 (peça 25) 
Nome Recebedor: -
Fim do prazo para a defesa: 30/1/2019
	
	Comunicação: Ofício 748/2018-SEC/RO/SA (peça 20) 
Data da Expedição: 4/12/2018
Data da Ciência: - (peça 23) 
Nome Recebedor: Mudou-se
Observação: Ofício enviado para o endereço do responsável, conforme pesquisa de endereço no Sistema dos Correios (peça 3) 
	
	Comunicação: Ofício 609/2018-SEC/RO/SA (peça 18) 
Data da Expedição: 17/10/2018
Data da Ciência: - (peça 21) 
Nome Recebedor: Ausente
Observação: Ofício enviado para o endereço do responsável, conforme pesquisa de endereço no Sistema CPF da Receita Federal (peça 16) 
	
	Comunicação: Ofício 583/2018-TCU/Secex-TCE (peça 17) 
Data da Expedição: 25/9/2018
Data da Ciência: - (peça 19) 
Nome Recebedor: Desconhecido
Observação: Ofício enviado para o endereço do responsável, conforme pesquisa de endereço no Sistema CPF da Receita Federal (peça 16) 
	
Conforme Despacho de Conclusão das Comunicações Processuais (peça 27) , informamos que as providências inerentes às comunicações processuais foram concluídas. 
Na instrução anterior (peça 30) , após a citação por Edital (peça 25) , foi proposto o julgamento de mérito da responsável, ante a revelia constatada nos autos. 
Todavia, por meio de Despacho (peça 34) , com o fim de que não haja dúvidas sobre o esgotamento das tentativas de localização da responsável, a Relatora determinou a restituição dos autos à Secretaria de Controle Externo de Tomada de Contas Especial - SecexTCE, a fim de que adotasse as providências necessárias ao envio de novas correspondências de citação aos outros três endereços indicados naquele expediente	, a saber:
	a) Rua Uirapuru, 1889 - Setor 4 - Cujubim/RO - CEP 76864-970 (peças 3 e 11, p. 5, 9 e 15) ;
	b) Rua da Prosperidade, 1794 - Jardim Monte Alegre - Ariquemes/RO - CEP 76.871-241 (peças 3 e 11, p. 14 e 21) ;
	c) Rua Tucano, 1673 - Setor 01 - Cujubim/RO - CEP 76864-000 (peças 3 e 11, p. 63) .
Desse modo, em cumprimento ao Despacho da Relatora (peça 34) , foi efetuada nova citação da responsável, nos moldes adiante:
 Sra. Francielle de Oliveira Moraes:
	Comunicação: Ofício 1619/2020- Secomp-3 (peça 42) 
Data da Expedição: 6/2/2020
Data da Ciência: não houve (peça 45) 
Motivo: Pessoa Desconhecida
Observação: Ofício enviado para o endereço: Rua Presidente Afonso Pena 2471 - Nova União III 76.870-970 - ARIQUEMES - RO - conforme fonte -TSE (peça 41) 
	
	Comunicação: Ofício 1620/2020- Secomp-3 (peça 43) 
Data da Expedição: 6/2/2020
Data da Ciência: não houve (peça 23) 
Motivo: Mudou-se
Observação: Ofício enviado para o endereço:  Rua pardal, 1217 - Setor 4 76.864-000 - Cujubim - RO - conforme fonte - Diário de Justiça do Estado de Rondônia (peça 40) 

	Comunicação: Ofício 21741/2020- Secomp-4 (peça 47) 
Data da Expedição: 27/5/2020
Data da Ciência: não houve (peça 50) 
Nome Recebedor: Ausente
Observação: Ofício enviado para o endereço Rua Tucano, 1673 - Setor 01 - Cujubim/RO - CEP 76864-000 (peças 3 e 11, p. 63) - conforme Despacho (peça 34) 
	
	Comunicação: Ofício 21742/2020- Secomp-4 (peça 48) 
Data da Expedição: 27/5/2020
Data da Ciência: não houve (peça 51) 
Nome Recebedor: Ausente
Observação: Ofício enviado para o endereço:  Rua pardal, 1217 - Setor 4 76.864-000 - Cujubim - RO - conforme fonte - Diário de Justiça do Estado de Rondônia (peça 40) 

	Comunicação: Ofício 24221/2020- Secomp-4 (peça 49) 
Data da Expedição: 27/5/2020
Data da Ciência: não houve (peça 52) 
Nome Recebedor: Mudou-se
Observação: Ofício enviado para o endereço Rua Uirapuru, 1889 - Setor 4 - Cujubim/RO - CEP 76864-970 (peças 3 e 11, p. 5, 9 e 15) - conforme Despacho (peça 34) 

	Comunicação: Ofício 10958/2019- SecexTCE (peça 36) 
Data da Expedição: 19/12/2019
Data da Ciência: não houve (peça 39) 
Nome Recebedor: Pessoa Desconhecida
Observação: Ofício enviado para o endereço Rua da Prosperidade, 1794 - Jardim Monte Alegre - Ariquemes/RO - CEP 76.871-241 (peças 3 e 11, p. 14 e 21) ; - conforme Despacho (peça 34) 

	Comunicação: Ofício 10959/2019- SecexTCE (peça 37) 
Data da Expedição: 19/12/2019
Data da Ciência: não houve (peça 38) 
Motivo: Ausente
Observação: Ofício enviado para o endereço Rua Tucano, 1673 - Setor 01 - Cujubim/RO - CEP 76864-000 (peças 3 e 11, p. 63) - conforme Despacho (peça 34) 

	Comunicação: Ofício 10989/2019- SecexTCE (peça 35) 
Data da Expedição: 19/12/2019
Data da Ciência: não houve 
Nome Recebedor: Ausente
Observação: Ofício enviado para o endereço Rua Uirapuru, 1889 - Setor 4 - Cujubim/RO - CEP 76864-970 (peças 3 e 11, p. 5, 9 e 15) - conforme Despacho (peça 34) 
	
Conforme Despacho de Conclusão das Comunicações Processuais (peça 53) , informamos que as providências inerentes às comunicações processuais foram concluídas. 
Transcorrido o prazo regimental, o responsável permaneceu silente, devendo ser considerado revel, nos termos do art. 12, §3º, da Lei 8.443/1992.
ANÁLISE DOS PRESSUPOSTOS DE PROCEDIBILIDADE DA IN/TCU 71/2012
Prejuízo ao Contraditório e Ampla Defesa
Verifica-se que não houve o transcurso de mais de dez anos desde o fato gerador sem que tenha havido a notificação do responsável pela autoridade administrativa federal competente (art. 6º, inciso II, c/c art. 19, da IN/TCU 71/2012, modificada pela IN/TCU 76/2016) , uma vez que o fato gerador da irregularidade sancionada ocorreu em 28/3/2013, e a responsável foi notificada sobre a irregularidade, pela autoridade administrativa competente, conforme abaixo:
2. Francielle de Oliveira Moraes, por meio da apresentação de defesa acostada à peça 11, p. 29-32, recebida, em 5/5/2015, conforme procuração (peça 11, p. 33) .
Valor de Constituição da TCE 	
Verifica-se que o valor atualizado do débito apurado (sem juros) em 1/1/2017 é superior a R$ 100.000,00, na forma estabelecida conforme os arts. 6º, inciso I, e 19 da IN/TCU 71/2012, modificada pela IN/TCU 76/2016	, uma vez que, originalmente, o débito corresponde a R$ 242.504,69 (peça 11, p. 59) . 
EXAME TÉCNICO
Da validade das notificações:
Preliminarmente, cumpre tecer breves considerações sobre a forma como são realizadas as comunicações processuais no TCU. A esse respeito, destacam-se o art. 179, do Regimento Interno do TCU (Resolução 155, de 4/12/2002) e o art. 4º, inciso III, § 1º, da Resolução TCU 170, de 30 de junho de 2004, in verbis:
Art. 179. A citação, a audiência ou a notificação, bem como a comunicação de diligência, farse-ão:
I - mediante ciência da parte, efetivada por servidor designado, por meio eletrônico, fac-símile, telegrama ou qualquer outra forma, desde que fique confirmada inequivocamente a entrega da comunicação ao destinatário;
II - mediante carta registrada, com aviso de recebimento que comprove a entrega no endereço do destinatário;
III - por edital publicado no Diário Oficial da União, quando o seu destinatário não for localizado
 (...) 
Art. 3º As comunicações serão dirigidas ao responsável, ou ao interessado, ou ao dirigente de órgão ou entidade, ou ao representante legal ou ao procurador constituído nos autos, com poderes expressos no mandato para esse fim, por meio de:
I - correio eletrônico, fac-símile ou telegrama;
II - servidor designado;
III - carta registrada, com aviso de recebimento;
IV - edital publicado no Diário Oficial da União, quando o seu destinatário não for localizado, nas hipóteses em que seja necessário o exercício de defesa.
Art. 4º. Consideram-se entregues as comunicações:
I - efetivadas conforme disposto nos incisos I e II do artigo anterior, mediante confirmação da ciência do destinatário;
II - realizadas na forma prevista no inciso III do artigo anterior, com o retorno do aviso de recebimento, entregue comprovadamente no endereço do destinatário;
III - na data de publicação do edital no Diário Oficial da União, quando realizadas na forma prevista no inciso IV do artigo anterior.
§ 1º O endereço do destinatário deverá ser previamente confirmado mediante consulta aos sistemas disponíveis ao Tribunal ou a outros meios de informação, a qual deverá ser juntada ao respectivo processo.
 (...) 
Bem se vê, portanto, que a validade da citação via postal não depende de que o aviso de recebimento seja assinado pelo próprio destinatário da comunicação, o que dispensa, no caso em tela, a entrega do AR em 'mãos próprias'. A exigência da norma é no sentido de o Tribunal verificar se a correspondência foi entregue no endereço correto, residindo aqui a necessidade de certeza inequívoca. 
Não é outra a orientação da jurisprudência do TCU, conforme se verifica dos julgados a seguir transcritos:
São válidas as comunicações processuais entregues, mediante carta registrada, no endereço correto do responsável, não havendo necessidade de que o recebimento seja feito por ele próprio (Acórdão 3648/2013-TCU-Segunda Câmara, Relator Ministro José Jorge) ;
É prescindível a entrega pessoal das comunicações pelo TCU, razão pela qual não há necessidade de que o aviso de recebimento seja assinado pelo próprio destinatário. Entregandose a correspondência no endereço correto do destinatário, presume-se o recebimento da citação. (Acórdão 1019/2008-TCU-Plenário, Relator Ministro Benjamin Zymler) ;
As comunicações do TCU, inclusive as citações, deverão ser realizadas mediante Aviso de Recebimento - AR, via Empresa Brasileira de Correios e Telégrafos, bastando para sua validade que se demonstre que a correspondência foi entregue no endereço correto. (Acórdão 1526/2007-TCU-Plenário, Relator Ministro Aroldo Cedraz) .
A validade do critério de comunicação processual do TCU foi referendada pelo Supremo Tribunal Federal, nos termos do julgamento do MS-AgR 25.816/DF, por meio do qual se afirmou a desnecessidade da ciência pessoal do interessado, entendendo-se suficiente a comprovação da entrega do 'AR' no endereço do destinatário:
Ementa: agravo regimental. Mandado de segurança. Desnecessidade de intimação pessoal das decisões do tribunal de contas da união. art. 179 do regimento interno do TCU. Intimação do ato impugnado por carta registrada, iniciado o prazo do art. 18 da lei nº 1.533/51 da data constante do aviso de recebimento. Decadência reconhecida. Agravo improvido.
O envio de carta registrada com aviso de recebimento está expressamente enumerado entre os meios de comunicação de que dispõe o Tribunal de Contas da União para proceder às suas intimações.
O inciso II do art. 179 do Regimento Interno do TCU é claro ao exigir apenas a comprovação da entrega no endereço do destinatário, bastando o aviso de recebimento simples. 
Da revelia da responsável Francielle de Oliveira Moraes
No caso vertente, a citação da responsável se deu na data de 15/1/2019, por meio do Edital 3/2019-SEC-RO/SA (peça 25) , diante da impossibilidade de entrega pelos Correios, conforme Avisos de Recebimentos devolvidos em 19/12/2018; 6/12/2018 e 9/11/2018 (peças 23, 21 e 19) , em endereço proveniente de pesquisa de endereços realizada pelo TCU, especificamente à base de dados do Sistema CPF da Receita Federal (vide parágrafo 11) . 
E ainda, diante da impossibilidade de entrega pelos Correios, conforme Avisos de Recebimentos devolvidos em 13/2/2020; 4/6/2020, 3/6/2020, 1/6/2020, 30/12/2019 e 6/1/2020 (peças 45, 50, 51, 52, 39 e 38) , em endereços diversos e nos indicados, conforme Despacho (peça 34) da Relatora. Embora por edital, a citação ficou comprovada.
Nos processos do TCU, a revelia não leva à presunção de que seriam verdadeiras todas as imputações levantadas contra a responsável, diferentemente do que ocorre no processo civil, em que a revelia do réu opera a presunção da verdade dos fatos narrados pelo autor. Dessa forma, a avaliação da responsabilidade da responsável não pode prescindir da prova existente no processo ou para ele carreada. 
Ao não apresentar sua defesa, a responsável deixou de produzir prova da regular aplicação dos recursos sob sua responsabilidade, em afronta às normas que impõem o julgamento das contas dos demais responsáveis que derem causa a perda, extravio ou outra irregularidade de que resulte dano ao Erário, conforme Art. 1º, inciso I da Lei Orgânica do TCU.
Mesmo as alegações de defesa não sendo apresentadas, considerando o princípio da verdade real que rege esta Corte, procurou-se buscar, em manifestações da responsável na fase interna desta Tomada de Contas Especial, se havia algum argumento que pudesse ser aproveitado a seu favor. 
A responsável se manifestou na fase interna (peça 11, p. 29-32) , todavia, seus argumentos se limitaram a requerer o sobrestamento do feito, em virtude de processo criminal em andamento na 3ª Vara da Justiça Federal sob número (2822-59.2013.4.014100) , diante da presunção de inocência da arrolada. 
Mediante análise efetuada pelo órgão instaurador, por meio do Relatório (peça 11, p. 1) , chegou-se à conclusão de que, em respeito ao princípio da independência das instâncias não haveria porque paralisar o processo na esfera administrativa, porquanto haverá repercussão, somente, se na esfera criminal restar comprovado a inexistência do fato ou que a empregada não tivesse cometido as irregularidades a ela imputada. Ademais a ECT, na qualidade de empresa pública está sujeita aos ditames dos princípios que regem o direito público, principalmente os capitulados no art. 37 da Constituição Federal: Legalidade, Impessoalidade, Moralidade, Publicidade e Eficiência.
Todavia, em pesquisa ao Poder Judiciário (peça 29) , verifica-se o processo encontra-se na mesma situação desde 2013, com poucos impulsos processuais. Também, não poderia ser diferente, porque o que se investigou naquele caso foi a simulação de um roubo na agência dos Correios. E a matéria tratada nestes autos, embora tratar-se da mesma pessoa, busca o ressarcimento de valores correspondentes à Subtração de numerário da AC Cujubim/RO, ocorrida por meio de desvio de recursos do ECT e do Banco do Brasil (banco postal) efetuado antes do evento 'roubo simulado'. No presente caso, utilizou-se daquela data apenas para efeito de cobrança dos eventos danos, conforme análise feita na instrução de citação (peça 14) , não havendo, assim, nenhum argumento que possa vir a ser analisado e posteriormente servir para afastar as irregularidades apontadas.
Em se tratando de processo em que a parte interessada não se manifestou acerca das irregularidades imputadas, não há elementos para que se possa efetivamente aferir e reconhecer a ocorrência de boa-fé na conduta da responsável, podendo este Tribunal, desde logo, proferir o julgamento de mérito pela irregularidade das contas, conforme os termos dos §§ 2º e 6º do art. 202 do Regimento Interno do TCU (Acórdão 2064/2011-TCU-Primeira Câmara, relator Ministro Ubiratan Aguiar; Acórdão 6182/2011-TCU-Primeira Câmara, relator Ministro Weber de Oliveira; Acórdão 4072/2010-TCU-Primeira Câmara, relator Ministro Valmir Campelo; Acórdão 1189/2009-TCU-Primeira Câmara, relator Ministro Marcos Bemquerer; e Acórdão 731/2008-TCU-Plenário, relator Ministro Aroldo Cedraz) .
Dessa forma, a responsável deve ser considerada revel, nos termos do art. 12, §3º, da Lei 8.443/1992, devendo as contas serem julgadas irregulares, condenando-a ao débito apurado e aplicando-lhe a multa prevista no art. 57, da Lei 8.443/1992.
Prescrição da Pretensão Punitiva
Vale ressaltar que a pretensão punitiva, conforme Acórdão 1441/2016-TCU-Plenário, Relator Ministro Benjamin Zymler, que uniformizou a jurisprudência acerca dessa questão, subordinase ao prazo geral de prescrição indicado no art. 205, do Código Civil, que é de dez anos, contado da data de ocorrência da irregularidade sancionada, nos termos do art. 189, do Código Civil, sendo este prazo interrompido pelo ato que ordenar a citação, a audiência ou a oitiva do responsável.
No caso em exame, não ocorreu a prescrição, uma vez que o valor cobrado na data de 28/3/2013 (peça 11, p. 59) , e o ato de ordenação da citação ocorreu em 24/9/2018 (peça 15) e renovada em 12/12/2019 (peça 34) .
CONCLUSÃO
Em face da análise promovida na seção 'Exame Técnico', verifica-se que a responsável não logrou comprovar a boa e regular aplicação dos recursos. E, instada a se manifestar, optou pelo silêncio, configurando a revelia, nos termos do § 3º, do art. 12, da Lei 8.443/1992.
Verifica-se também que não houve a prescrição da pretensão punitiva, conforme análise já realizada.
Tendo em vista que não constam dos autos elementos que permitam reconhecer a boa-fé da responsável, sugere-se que as suas contas sejam julgadas irregulares, nos termos do art. 202, § 6º, do RI/TCU, com a imputação do débito atualizado monetariamente e acrescido de juros de mora, nos termos do art. 202, §1º do RI/TCU, descontado o valor eventualmente recolhido, com a aplicação da multa prevista no art. 57, da Lei 8.443/1992.
Por fim, como não houve elementos que pudessem modificar o entendimento acerca das irregularidades em apuração, mantém-se a matriz de responsabilização presente em anexo.
PROPOSTA DE ENCAMINHAMENTO
	Diante do exposto, submetemos os autos à consideração superior, propondo ao Tribunal:
considerar revel a responsável Francielle de Oliveira Moraes (CPF XXX.641.292-XX) , para todos os efeitos, dando-se prosseguimento ao processo, com fulcro no art. 12, § 3º, da Lei 8.443/1992; 
julgar irregulares, nos termos dos arts. 1º, inciso I, 16, inciso III, alínea 'd', da Lei 8.443/1992, c/c os arts. 19 e 23, inciso III, da mesma Lei, as contas da responsável Francielle de Oliveira Moraes  (CPF XXX.641.292-XX) , condenando-a ao pagamento das importâncias a seguir especificadas, atualizadas monetariamente e acrescidas dos juros de mora, calculadas a partir das datas discriminadas até a data da efetiva quitação do débito, fixando-lhe o prazo de quinze dias, para que comprove, perante o Tribunal, o recolhimento das referidas quantias aos cofres Empresa Brasileira de Correios e Telégrafos, nos termos do art. 23, inciso III, alínea 'a', da citada lei, c/c o art. 214, inciso III, alínea 'a', do Regimento Interno;  
	Débitos relacionados ao responsável Francielle de Oliveira Moraes (CPF XXX.641.292-XX) :
	Data de ocorrência
	Valor histórico (R$) 

	28/3/2013
	242.504,69

Valor atualizado do débito (com juros) , em 17/9/2020: R$ 405.118,23 (peça 54) 
 aplicar à responsável Francielle de Oliveira Moraes  (CPF XXX.641.292-XX) a multa prevista no art. 57, da Lei 8.443/1992, c/c o art. 267, do RI/TCU, fixando-lhe o prazo de quinze dias, a contar da notificação, para que comprove, perante o Tribunal (art. 214, inciso III, alínea a, do Regimento Interno do TCU) , o recolhimento da dívida aos cofres do Tesouro Nacional, atualizada monetariamente desde a data do acórdão que vier a ser proferido por este Tribunal até a do efetivo recolhimento, se paga após o vencimento, na forma da legislação em vigor;
autorizar, desde logo, a cobrança judicial das dívidas, caso não atendida a notificação, na forma do disposto no art. 28, inciso II, da Lei 8.443/1992;
autorizar também, desde logo, se requerido, com fundamento no art. 26, da Lei 8.443/1992, c/c o art. 217, §§ 1º e 2º, do Regimento Interno, o parcelamento das dívidas em até 36 parcelas, incidindo, sobre cada parcela, corrigida monetariamente, os correspondentes acréscimos legais, fixando-lhe o prazo de quinze dias, a contar do recebimento da notificação, para comprovar, perante o Tribunal, o recolhimento da primeira parcela, e de trinta dias, a contar da parcela anterior, para comprovar o recolhimento das demais parcelas, devendo incidir, sobre cada valor mensal, atualizado monetariamente, os juros de mora devidos, no caso do débito, na forma prevista na legislação em vigor, alertando o responsável de que a falta de comprovação do recolhimento de qualquer parcela importará o vencimento antecipado do saldo devedor, nos termos do § 2º do art. 217 do Regimento Interno deste Tribunal; 
enviar cópia do Acórdão a ser prolatado, bem como do Relatório e do Voto que o fundamentarem à Procuradoria da República no Estado de Rondônia, nos termos do § 3º do art. 16 da Lei 8.443/1992, c/c o § 7º do art. 209 do Regimento Interno do TCU, para adoção das medidas cabíveis, informando-lhe que o inteiro teor da deliberação pode ser consultado no endereço http://www.tcu.gov.br/acordaos; e
enviar cópia do Acórdão que vier a ser proferido à Empresa Brasileira de Correios e Telégrafos e à responsável, para ciência, informando que a presente deliberação, acompanhada do Relatório e do Voto que a fundamenta, está disponível para a consulta no endereço www.tcu.gov.br/acordaos, além de esclarecer que, caso requerido, o TCU poderá fornecer sem custos as correspondentes cópias, de forma impressa."
	É o relatório.

não há.

Procurador Marinus Eduardo De Vries Marsico.

TOMADA DE CONTAS ESPECIAL. EMPRESA BRASILEIRA DE CORREIOS E TELÉGRAFOS. INDÍCIOS DE DESFAQUE DE DINHEIROS. CITAÇÃO. REVELIA. IRREGULARIDADE DAS CONTAS, COM IMPUTAÇÃO DE DÉBITO E MULTA. INABILITAÇÃO PARA O EXERCÍCIO DE CARGO EM COMISSÃO OU FUNÇÃO DE CONFIANÇA NA ADMINISTRAÇÃO PÚBLICA FEDERAL. A existência de processos no Poder Judiciário e no TCU com o mesmo objeto não caracteriza repetição de sanção sobre o fato (bis in idem), em face do princípio da independência das instâncias e da possibilidade de abatimento na execução de quaisquer valores eventualmente já satisfeitos em outra esfera.

TOMADA DE CONTAS ESPECIAL (TCE)

Secretaria de Controle Externo de Tomada de Contas Especial (SecexTCE).

A presente tomada de contas especial foi instaurada pela Empresa Brasileira de Correios e Telégrafos - ECT contra Francielle de Oliveira Moraes Moreira, empregada que atuava na agência dos Correios de Cujubim/RO como gerente, em decorrência de indícios de irregularidades relacionados à diferença de numerário, a menor, no caixa, provocada por assalto simulado no dia 28/3/2013 (Processo Administrativo - NUP 53126.000227/2013-2) .
2. 	No âmbito deste Tribunal, foi efetuada a citação da responsável em face do desfalque dos recursos que pertenciam à ECT e ao Banco do Brasil S.A. (banco postal) , no valor total histórico de R$ 242.504,69, por meio de edital publicado na imprensa oficial, após tentativas de entrega de três correspondências em endereços pesquisados, incluindo o constante da base de dados da Receita Federal (peça 16-25) .
3.	Ressalte-se que, mesmo após a publicação do edital, foram feitas novas tentativas de citação da responsável, conforme determinado no despacho à peça 34. Contudo, essas tentativas, que envolveram novas pesquisas de endereço da responsável e a expedição de oito ofícios, foram infrutíferas, com devolução das correspondências.
4.	Cabe ponderar que, embora algumas delas tenham sido devolvidas por "ausência" de alguém para receber em três tentativas de entrega (peças 21, 38, 44 e 50-51) , expediente enviado para um dos endereços nos quais isso ocorreu (justamente o dirigido ao endereço que consta da base de dados da Receita Federal - Rua Uirapuru, 975 - Setor 4 - Cujubim/RO - peças 16 e 59) retornou, anteriormente, pelo motivo de "desconhecimento" da destinatária (peças 19 e 21) . 
5.	Quanto aos outros dois endereços (Rua Tucano, 1.673 - Setor 01 - Cujubim/RO e Rua Pardal, 1.217 - Setor 4 - Cujubim/RO) a partir de que as correspondências foram devolvidas por "ausência", houve um total de seis tentativas de entrega em cada um.
6. 	O apontado no final do item 4 acima significa dizer que "ausência" não implica, necessariamente, residir a responsável nos endereços pesquisados.
7.	Portanto, as evidências são de que se exauriram os esforços desempenhados para efetuar a citação mediante entrega do correspondente ofício. 
8.	Assim, e considerando a jurisprudência deste Tribunal de que cabe ao responsável manter atualizada a informação sobre seu domicílio na base de dados oficial (Acórdão 2489/2020-TCU-Plenário, de minha relatoria, 3.105/2018 - 1ª Câmara, de relatoria do ministro Bruno Dantas, e 2.016/2017 - 2ª Câmara, de relatoria do ministro Vital do Rêgo, por exemplo) , tem-se por válida a citação por edital feita nestes autos.
9. 	Ocorre que, transcorrido o prazo regulamentar, Francielle de Oliveira não se manifestou, o que justifica o prosseguimento do feito a¿ sua revelia, nos termos do art. 12, § 3º, da Lei 8.443/1992, na forma proposta nos pareceres.
10.	Tendo em vista que a revelia no processo de controle externo não leva à presunção de veracidade das imputações, cabe avaliar se existe algum elemento nos autos que possa eximir a responsabilidade da ex-empregada. 
11. 	Entretanto, na fase interna do processo, limitou-se ela a requerer o sobrestamento do feito para aguardar o julgamento de Processo 0002822-59.2013.4.01.4100, da 3ª Vara Federal de Porto Velho, diante do princípio da presunção de inocência (peça 11, p. 29-32) .
12.	Segundo se vê na peça 29, o referido processo tratou do auto de prisão em flagrante e foi arquivado em outubro de 2013.
13.	De todo modo, pesquisa realizada no endereço eletrônico da Justiça Federal - Seção Judiciária de Rondônia indicou que foi proposta ação penal contra a responsável e outros réus (Processo 0006318-96.2013.4.01.4100, da 3ª Vara Porto Velho) , na qual Francielle de Oliveira confessou ter se apropriado do dinheiro, forjando o crime de roubo.[footnoteRef:2] [2:  Consulta efetuada em 13/11/2020, no endereço eletrônico: https://processual.trf1.jus.br/consultaProcessual/processo.php?proc=63189620134014100&secao=RO&nome=FRANCIELLE%20DE%20OLIVEIRA%20MORAES&mostrarBaixados=S] 
14.	Por meio de sentença proferida no dia 10/7/2020, ainda não transitada em julgado, a responsável foi condenada, juntamente com os participantes da simulação, pelo crime de peculato (art. 312, caput, do Código Penal) , sendo-lhe aplicada a pena de oito anos, seis meses e seis dias de reclusão e multa de 238 dias, à razão de 1/30 do salário-mínimo para cada dia-multa, além da perda do emprego público, a decretação do perdimento de bens imóveis de sua propriedade e a determinação para restituição de valores apreendidos aos Correios.
15.	Em relação à perda do emprego público, o juiz ressaltou que, conquanto já demitida do serviço público por força de procedimento administrativo disciplinar, as instâncias são independentes, de modo que eventual reversão da demissão no PAD por força de decisão judicial não repercutiria naquele processo. 
16.	Registre-se que também foi ajuizada ação de improbidade administrativa contra a responsável e outras pessoas envolvidas no roubo simulado (Processo 0003322-91.2014.4.01.4100) , que se encontra em tramitação na 1ª Vara Federal de Porto Velho.[footnoteRef:3] [3:  Consulta efetuada, em 12/11/2020, no endereço eletrônico:https://processual.trf1.jus.br/consultaProcessual/processo.php?proc=33229120144014100&secao=RO&nome=FRANCIELLE%20DE%20OLIVEIRA%20MORAES&mostrarBaixados=N] 
17.	As informações constantes da instrução inicial destes autos, a seguir reproduzidas, não deixam dúvidas de que as mencionadas ações judiciais têm conexão com o fato objeto de apreciação nestas contas especiais (peça 14) :
"2. Em 28/3/2013, a Sra. Francielle de Oliveira Moraes Moreira, gerente da Agência de Correios (AC) de Cujubim/DR/RO, comunicou à Gerência de Atendimento (Gerat) que a referida agência havia sido roubada. Ato contínuo, funcionários da Gerat compareceram ao local para efetuarem os levantamentos iniciais de praxe, e após a conferência dos valores encontrados no cofre, constataram a diferença de numerário no importe de R$ 293.942,19 (peça 6, p. 3) . 
3. De imediato ao suposto roubo, um pedestre comunicou o evento à uma patrulha de Polícia Militar (PM) de Cujubim/RO. A equipe da PM compareceu à Agência dos Correios, na qual os funcionários da ECT confirmaram a ocorrência do roubo e as características do suspeito. Ato contínuo, duas equipes da PM empreenderam buscas ao suspeito, tendo o abordado na rodovia RO 205 que liga os municípios de Cujubim/RO e Machadinho D'Oeste/RO (peça 10, p. 13) .
4. Consta no Boletim de Ocorrência Policial (BOP) nº 4710.13.000.00097, que o suspeito do assalto, abordado na rodovia RO 205, chama-se Isaque Barbosa de Oliveira, tendo este colaborado com a PM e relatado que a mandante do roubo fora a Sra. Francielle de Oliveira Moraes Moreira, gerente da AC de Cujubim/DR/RO, em conluio com a Sra. Vilma de Assis, zeladora da agência. Relatou, também, que o roubo seria uma 'simulação', pois o dinheiro seria retirado da agência em caixa por um terceiro (peça 10, p. 13) . 
5. No mesmo BOP, as Sras. Francielle de Oliveira Moraes Moreira e Vilma de Assis confirmaram a participação no roubo. A última afirmou que a quantia de R$ 45.000,00 estava enterrada na casa da sobrinha de nome Patrícia Gebert Pinto e seria repassada à Isaque Barbosa de Oliveira, autor do roubo. Afirmara, também, que ligara para Francielle relatando que faltava a quantia de R$ 5.000,00, já que o acordado fora a quantia de R$ 50.000,00. A Sra. Francielle, por sua vez, confirmou que planejou o roubo, pois estava sendo chantageada pelo possível amante identificado como Paulo, e que teria repassado ao possível amante as quantias de R$ 70.000,00, R$ 80.000,00 e uma quantia superior a R$ 100.000,00 (peça 10, p. 13-14) ."
18.	É importante observar que, conforme jurisprudência deste Tribunal (Súmula - TCU 128) , "a existência de processos no Poder Judiciário e no TCU com o mesmo objeto não caracteriza repetição de sanção sobre o fato (bis in idem) , em face do princípio da independência das instâncias e da possibilidade de abatimento na execução de quaisquer valores eventualmente já satisfeitos em outra esfera" (Acórdão 5717/2020-TCU-Segunda Câmara, de minha relatoria, a título ilustrativo) .
19.	Para corroborar a responsabilidade da ex-empregada, é pertinente trazer à colação os seguintes trechos daquela instrução:
"14.	Quanto à definição da responsabilidade, esta unidade técnica coaduna com o relatório da Comissão de TCE, pois entende que todos os depoimentos dos envolvidos no suposto roubo, dos Policiais Militares que realizaram o flagrante, as imagens do sistema de vigilância da AC de Cujubim/DR/RO coligem para a responsabilização da Sra. Francielle de Oliveira Moraes, a título de exemplo segue trechos de alguns depoimentos reunidos no relatório de apuração dos Correios (peça 10, p. 62-64) :
	(...) 
15.	Como relatado alhures, os depoimentos demonstraram que a ex-empregada Francielle de Oliveira Moraes Moreira e o marido Clemerson Aparecido Moreira planejaram o roubo 'simulado', e para isso, contaram com a participação da Sra. Vilma de Assis, zeladora da AC de Cujubim/DR/RO, e família, que por sua vez, contrataram o Sr. Isaque Barbosa de Oliveira para realizar o roubo.
16.	Outro ponto que caracteriza a simulação do crime foi o fato de que o autor do crime saiu com nenhum numerário da agência dos Correios, tendo deixado, também, a arma do crime (faca) e a mochila. Entretanto, na apuração do prejuízo realizada pela ECT, constatou-se que fora subtraído o valor R$ 293.942,19, tendo sido recuperado o valor de R$ 51.437,50, sendo R$ 49.900,00 encontrado enterrado na residência de Patrícia Gebert Pinto, sobrinha da Sra. Vilma de Assis, zeladora da AC de Cujubim/DR/RO.
17.	Não obstante o TCU tenha competência para julgar as contas de qualquer pessoa física ou jurídica, pública ou privada que concorra para o cometimento do dano, conforme depreende-se do art. 71, II, in fine, da CRFB/1988, entende-se, como demonstrado acima, que a responsabilidade deve ser atribuída apenas à Sra. Francielle de Oliveira Moraes Moreira, pois os desfalques ocorreram antes do fatídico roubo 'simulado'.
18.	Para corroborar tal entendimento, constatou-se que o assaltante (Isaque Barbosa de Oliveira) se evadiu da agência sem portar qualquer bem ou objeto; a Polícia Militar apreendeu a quantia de R$ 49.900,00 enterrada na residência de Patrícia Gebert Pinto, o que demonstra que o valor havia sido retirado antes; o funcionário Tibério, em depoimento à Polícia Federal (peça 11, p. 73) , declarou que a responsável estava pagando suas contas pessoais com dinheiro da agência dos Correios.
19.	Assim, observa-se que a responsável planejou o roubo 'simulado' com fito de camuflar os desfalques realizados anteriormente, o que demonstra que o débito ocorrera antes." 
20.	Além disso, cumpre destacar que o ônus da prova em matéria de aplicação de recursos públicos é invertido: compete aos responsáveis demonstrar sua correta destinação, consoante jurisprudência pacificada neste Tribunal e no Supremo Tribunal Federal.
21. 	Com efeito, diante da ausência de elementos indicativos de boa-fé, acolhem-se os fundamentos da instrução como razões de decidir no que não contrariarem este voto e, de acordo com as propostas uniformes da Secretaria de Controle Externo de Tomada de Contas Especial e do Ministério Público junto ao TCU, conclui-se por julgar irregulares as presentes contas, condenar a responsável ao ressarcimento do dano e aplicar-lhe multa proporcional ao débito.
22.	Acolhe-se o entendimento da unidade técnica de que não se deve considerar, para incidência dos encargos legais, a data apontada na fase interna do processo (24/2/2015) , mas, sim, o dia do roubo simulado (28/3/2013) , critério esse benéfico à responsável, pelas evidências de que uma parte ou a totalidade dos recursos foi desviada em momentos anteriores.
23.	Relativamente à dosimetria da multa, em atenção ao disposto no art. 22, § 2º, da Lei de Introdução às Normas do Direito Brasileiro, ressalta-se a gravidade da conduta que levou a prejuízo de elevada monta e culminou na demissão, por justa causa, da responsável (peça 11, p. 59) e na condenação penal.  
24. 	Desse modo, após levar em conta essas circunstâncias agravantes, atenuadas apenas pelo fato de a responsável não figurar em outros processos deste Tribunal, propõe-se que a multa seja fixada em R$ 338.000,00, valor próximo a 94% do débito atualizado. 
25.	Adicionalmente, perante a gravidade das ocorrências, é devido decretar a inabilitação da responsável para o exercício de cargo em comissão ou função de confiança no âmbito da Administração Pública pelo período de sete anos e seis meses (tempo igualmente equivalente a cerca de 94% do máximo de oito anos) , nos termos do art. 60 da Lei 8.443/1992 e à luz de precedentes deste Tribunal em casos similares, a exemplo dos Acórdão 970/2020-TCU-Plenário, de minha relatoria.
26.	Nesta situação, não se revela necessário determinar o arresto dos bens de Francielle de Oliveira, haja vista as medidas judiciais já implementadas (item 14, parte final, retro) . 
	Ante o exposto, VOTO por que seja aprovada a minuta de acórdão que submeto a¿ apreciação deste Colegiado. 
TCU, Sala das Sessões Ministro Luciano Brandão Alves de Souza, em 25 de novembro de 2020.
ANA ARRAES 
Relatora